【裁判字號】    88,訴,5
【裁判日期】    891021
【裁判案由】    偽造有價證券等
【裁判全文】
臺灣新竹地方法院刑事判決                              八十八年度訴字第五號
    公  訴  人  臺灣新竹地方法院檢察署檢察官
    被      告  乙○○
    選任辯護人  徐國楨律師
    被      告  林欣蓉即甲○.
    選任辯護人  郭杞堂律師
右列被告等因偽造有價證券等案件，經檢察官提起公訴（八十六年度偵緝字第二七七
號、八十六年偵字第一○○七四號、第一○二六八號、八十七年偵字第一三八五號、
七九九九號），本院判決如左：
    主  文
乙○○共同公司負責人，公司應收之股款，股東並未實際繳納，而以申請文件表明收
足，累犯，科罰金新台幣參萬元，如易服勞役，以銀元參佰元即新台幣玖佰元折算壹
日。
林欣蓉（即甲○○）無罪。
    事  實
一、乙○○前於民國八十年間因妨害風化案件，經台灣彰化地方法院判處有期徒刑三
    月，如易科罰金，以三十元折算一日確定，於八十年七月十七日易科罰金執行完
    畢。猶不知悔改，其係龍揚財務顧問股份有限公司（以下簡稱龍揚公司）董事長
    ，丁○○（待通緝到案後，另行審結）係龍揚公司現場負責人，公司登記資本額
    為新台幣（下同）五百萬元；依據公司法規定，公司申請設立登記時應切實收足
    股東應繳之股款，不得僅以文件表明收足。詎乙○○、丁○○均明知龍揚公司於
    申請辦理上開資本額之「設立登記時」，其收取持有之股款並不足五百萬元之登
    記資本額，竟於民國八十三年二月間，經不詳姓名之成年人，於八十三年二月十
    五日向不知情之甲○○（已更名為林欣蓉，另為無罪之諭知詳如後述）借款新台
    幣（下同）五百萬元，由甲○○存入龍陽公司籌備處乙○○在台灣省合作金庫新
    竹支庫帳號00000000000000號活期存款帳戶內，取得銀行匯入資
    金之存款紀錄，以該銀行存款等資金證明資料表明已經收足股款，充作股款繳納
    證明文件，委由不知情之涂三遷會計師，向主管機關台灣省政建設廳申請辦理該
    公司設立登記；使不知情之審核人員將上述公司資本額之不實事項登載於其職務
    上掌管之「設立登記事項卡」，據以發給公司執照，足以生損害於主管機關對公
    司登記管理之正確性，而害及公眾。
二、案經告訴人丙○○等訴請台灣高雄地方法院檢察署報請台灣高等法院檢察署檢察
    長移轉，法務部調查局台中市調查站、台中市警察局第一分局報請台灣台中地方
    法院檢察署呈請台灣高等法院檢察署檢察長命令移轉台灣新竹地方法院檢察署檢
    察官及該署檢察官自動簽分偵查起訴。
    理  由
壹、有罪部分：
一、訊據被告乙○○固坦承為龍揚公司董事長，惟矢口否認上揭犯行，辯稱：因丁○○無法成為公司負責人，伊僅是借身分證予丁○○，係掛名董事長，並無實際為
    公司登記之行為云云，然查，擔任公司之董事長，享有一定之權利，也須承擔相
    關法令所科之義務，為眾所週知之事，被告乙○○為一心智成熟之成年人，其對
    此事當知之甚明，是其擔任本案龍揚公司之董事長，竟表示不明公司股款收取之
    情形，實與常理有違。況被告丁○○於偵訊中供承，經乙○○告知有一林姓會計
    師會找伊取公司設立登記之相關資料，會計師是乙○○所找的等語（八十六年度
    偵緝字第二七七號卷第一一六頁反面），顯見被告乙○○空言否認未參與公司設
    立登記事項，無非卸責之詞，殊不足採。且該筆款項係八十三年二月十五日匯入
    上開合作金庫龍陽財務公司籌備處乙○○帳戶內，旋於同年月十八日轉匯五百零
    一萬元予甲○○，亦有合作金庫活期存款存摺（見八十五年他字第四○九號卷第
    十一頁、第十三頁）、台灣省合作金庫新竹支庫八十六年十二月二日合金新營字
    第三○八二號函所附之活期儲蓄存款取款憑條、匯款申請書各一份可憑（見八十
    六年度偵緝字二二七號卷第四十六至四十八頁），此外，復有台灣省政府建設廳
    八十七年五月十二日八七建三字第四七三四六三號函所附之龍陽公司變更登記事
    項卡等在卷可按，本件事證已明，被告與丁○○共同為本件犯行之事實堪以認定
    。
二、被告乙○○明知公司股東未實際繳足股款，竟與知情之公司實際負責人丁○○共
    同以申請文件表明收足，提向台灣省政府建設廳申請公司設立登記，致使承辦公
    務員將該不實事項登載於職掌之公司設立登記事項卡公文書上，核其等所為，係
    犯修正後公司法第九條第三項及刑法第二百十四條之使公務員登載不實事項於公
    文書罪。查被告行為後，公司法已於八十六年六月二十五日修正，於同日公布施
    行，其中關於第九條第三項規定雖僅將原條文所定之以銀元計算之二萬元罰金數
    額修正為以新台幣計算之六萬元，其餘之法定刑均未修正，惟就形式上觀察，修
    正前後之法律顯有不同，應認法律有變更，而新舊法比較結果，舊法並無有利於
    被告，應依刑法第二條第一項前段適用本件裁判時之法律，應予說明。本件被告
    為公司負責人，而與未具公司負責人身分且知情之丁○○共同犯本件之罪，與之
    有犯意聯絡及行為分擔，依刑法第三十一條第一項之規定，以共同正犯論。被告
    所犯上開二罪間有方法目的之牽連關係，應從一重之公司法第九條第三項規定論
    處。被告乙○○前於民國八十年間因妨害風化案件，經台灣彰化地方法院判處有
    期徒刑三月，如易科罰金，以三十元折算一日確定，於八十年七月十七日易科罰
    金執行完畢，有本院被告全國前案紀錄表可按，被告於五年內再犯有期徒刑以上
    之罪為累犯，應依法加重其刑。公訴人雖僅就被告違反公司法部分之犯行提起公
    訴，然檢察官就犯罪事實一部起訴者，其效力及於全部，本件被告所為使公務員
    登載不實部分之犯罪事實，與前揭論罪科刑之違反公司法第九條第三項之部分，
    有牽連犯裁判上一罪之關係，已如前述，本院自得併予審理。爰審酌被告係因與
    丁○○熟識始答允充當公司負責人，一時失慮而觸刑章，且因此並另犯違反外匯
    管理條例案件，經本院判決確定已受有相當之懲處（參本院八十四年度易字第九
    五八號判決），犯後已具悔意，且犯後於本院審理時坦承部分犯行，態度甚佳，
    與其犯罪之手段、動機、所為妨害主管機關對公司實質監督之正確性、及其行為
    情節輕重等一切情狀，量處如主文所示之刑，並諭知易服勞役之折算標準。
貳、無罪部分：
一、公訴意旨略以：乙○○係龍揚財務顧問股份有限公司（以下簡稱龍揚公司）董事
    長，丁○○（待通緝到案後，另行審結）係龍揚公司現場負責人，公司登記資本
    額為新台幣（下同）五百萬元；依據公司法規定，公司申請設立登記時應切實收
    足股東應繳之股款，不得僅以文件表明收足。詎乙○○、丁○○均明知龍揚公司
    於申請辦理上開資本額之「設立登記時」，其收取持有之股款並不足五百萬元之
    登記資本額，竟於民國八十三年二月間，向有犯意聯絡之林欣蓉借款新台幣五百
    萬元，由林欣蓉存入龍陽公司籌備處乙○○在台灣省合作金庫新竹支庫帳號00
    000000000000號活期存款帳戶內，取得銀行匯入資金之存款紀錄，
    以該銀行存款等資金證明資料表明已經收足股款，充作股款繳納證明文件，委由
    不知情之涂三遷會計師，向主管機關台灣省政建設廳申請辦理各該公司設立登記
    ；旋於同年月十八日公司設立登記後，乙○○、丁○○將上開借款連同利息一萬
    元，匯入林欣蓉高雄市第十信用合作社四維分社帳戶內，因認被告林欣蓉與乙○○、丁○○共犯公司法第九條第三項之罪嫌云云。
二、按犯罪事實應依證據認定之，無證據不得推定其犯罪事實。又不能證明被告犯罪
    者，應諭知無罪之判決，刑事訴訟法第一百五十四條、第三百零一條第一項分別
    定有明文。又事實之認定，應憑證據，如未能發現相當證據，或證據不足以證明
    ，自不能以推測或擬制之方法，為裁判基礎（最高法院四十年台上字第八六號判
    例參照）。且認定犯罪事實所憑之證據，雖不以直接證據為限，間接證據亦包括
    在內，然而無論直接證據或間接證據，其為訴訟上之證明，須於通常一般人之均
    不致有所懷疑，而得確信為真實之程度者，始得據為有罪之認定，倘其證明尚未
    達到此一程度，而有合理之懷疑存在而無從事實審法院得有罪之確信時，即應由
    法院為諭知被告無罪之判決（最高法院七十六年台上字第四九八六判例參照）。
三、訊據被告林欣蓉堅決否認涉有右揭犯行，辯稱：伊與被告乙○○、丁○○均不認
    識，八十三年間係因已逝姑丈邱欽源，商請借款五百萬元應急，並表示數日內即
    返還，被告遂依邱欽源之指示匯款，被告自始至終均不知該筆款項之用途等語。
四、本件公訴人認被告林欣蓉等涉有右揭罪嫌，無非係以該筆款項係於匯款至上揭龍
    陽公司籌備處帳戶後三日即連同利息一萬元轉匯回林欣蓉帳戶，有上開龍陽公司
    籌備處帳戶、及合作金庫匯款資料等在卷足憑，足見林欣蓉於借款之初，即已談
    妥利息，且知悉該金錢之用途為其主要論據。惟查：共同被告乙○○、丁○○於
    檢察官偵查中均供稱：不認識被告林欣蓉等語（偵緝字第二七七號卷第一四二頁
    ），尚難證明被告林欣蓉及乙○○、丁○○有何公訴人所起訴之共同犯意聯絡，
    而上揭龍陽公司籌備處帳戶、合作金庫匯款資料等，亦僅能證明該筆款項係匯回
    林欣蓉之帳戶，並有多匯入一萬元，均尚難證明被告等有何參與實施公訴人所起
    訴之犯行。另共同被告丁○○，本院傳喚無著現已通緝在案，然其於檢察官偵查
    中即供稱，本件龍陽公司設立登記係由被告乙○○所找之林姓會計師辦理等語，
    已如前述，顯見本件辦理龍陽公司設立登記事項係被告丁○○及乙○○所為，亦
    無何證據證明被告林欣蓉有參與公司登記事項之辦理。參以金錢借貸之原因繁多
    ，衡情若係至親好友間之借款，當無追根究底訊明借款原因之必要，況本件林欣
    蓉所貸予之借款金額達五百萬元，雖僅借款三日即收取高達一萬元之利息，然此
    亦不足以證明被告知悉借款之目的，公訴人認被告與乙○○、丁○○就起訴之犯
    行，有犯意聯絡及行為分擔，惟並無任何證據足資證明，尚嫌率斷。況按公司法
    第九條第三項係以公司負責人對於公司應收之股款，股東並未實際繳納，而以申
    請交件表明收足，或股東雖已繳納而於登記後將股款發還或任由股東收回，為其
    成立要件，係以公司負責人為其處罰對象，若無積極證據足資證明借款人有與公
    司負責人就上開行為有犯意聯絡及行為分擔，尚難僅憑股東有未繳足股款之事實
    ，即遽認借款人應與公司負責人負共犯之罪責。綜上所述，被告等所辯均不知借
    款之目的，尚堪採信。公訴人所提供之證據，尚難證明被告等有何右揭犯行，此
    外本院復查無其他積極事證足資證明被告等確有前開犯行，不能證明其犯，自應
    為其無罪之諭知。
參、被告丁○○部分待緝獲到案後，另行審結。
據上論斷，應依刑事訴訟法第第二百九十九條第一項前段、第三百零一條第一項，公
司法第九條第三項，刑法第十一條前段、第二條第一項前段、第二十八條、第三十一
條第一項、第二百十四條、第五十五條、第四十七條、第四十二條第二項，罰金罰鍰
提高標準條例第二條，現行法規所定貨幣單位折算新台幣條例第二條，判決如主文。
本案經檢察官章京文到庭執行職務
中      華      民      國    八十九    年      十      月    二十一    日
                                      臺灣新竹地方法院刑事第一庭
                                          法  官  滕治平
右正本證明與原本無異。
如不服本判決，應於判決送達後十日內向本院提出上訴狀( 應附繕本 )，上訴於
臺灣高等法院。
                                          書記官  彭玟源
中      華      民      國    八十九    年      十      月    二十三    日
附錄本案論罪科刑法條全文：
公司法第九條：
公司設立登記後，如發現其設立登記或其他登記事項，有違法情事時，公司負責人各
處一年以下有期徒刑、拘役或科或併科新台幣六萬元以下罰金。


司法院資訊處製作；財團法人民間司法改革基金會備份。
